最高法院刑事判決　　　　　　　　　　　　　　　八十八年度台上字第三○一二號
　　上　訴　人　甲○○
右上訴人因盜匪案件，不服台灣高等法院中華民國八十八年二月九日第二審更審判決
（八十七年度上更(一)字第五三七號，起訴案號：台灣板橋地方法院檢察署八十六年度
偵字第七三○三號），提起上訴，本院判決如左：
    主  文
原判決撤銷，發回台灣高等法院。
    理  由
本件原判決認定上訴人甲○○於民國八十四年八月間，在中國時報分類廣告欄，見王
清文刊登販賣賓士車之廣告，竟萌自己不法所有之意圖，以電話佯稱查看車況，與王
清文約定於同月十六日十時許，在台北縣永和市○○路、中正路口看車，因而獲悉該
車之停放處。旋於同日晚間多次以電話聯絡王清文，詐稱願以新台幣（下同）一百三
十萬元購買該車，並約定翌日上午九時三十分許，在台北縣永和市○○路一○九號六
樓簽約，致王清文誤信為真，依約備妥車籍資料及鑰匙。上訴人遂攜帶預購之鉤鋼刀
一把，藏放於上址六、七樓之樓梯間後，進入王清文住處，詐稱其朋友已前往銀行提
款，要求王清文先簽其自備之汽車買賣切結書，王清文不疑，填寫後與上訴人下樓影
印。嗣王清文久候甲○○之朋友未提款前來，乃生疑慮，甲○○見狀，即佯以行動電
話聯絡，而推稱無法收到訊號未能通話，並表示欲前往銀行找其朋友，王清文表示願
以機車載其同行。上訴人無法推託，致未能詐取該車輛，竟另起殺人及強取車輛、車
籍資料等物之概括犯意，於門口穿妥鞋襪後，即諉稱欲再聯絡其朋友，要求王清文入
內取電話交其使用，乘王清文返身之際，取出預藏於樓梯間之鉤鋼刀，朝其胸部等處
猛刺，深達胸腔四公分，致使不能抗拒，欲入內強取上開車籍資料及鑰匙等物。惟因
王清文奮力掙扎，推擠上訴人進入電梯，到達樓下時，王清文大喊搶劫，適王清文之
妻黃美環返回，上訴人始罷手，而未搶劫得財。王清文受有穿刺傷等傷害，經送醫救
治而幸免於死等情。因而維持第一審關於論處上訴人強劫而故意殺人未遂罪刑部分之
判決，並駁回其在第二審之上訴，固非無見。
惟查：(一)國家之刑罰權係對於每一犯罪事實而存在，單一之犯罪事實，實體法上之刑
罰權僅有一個，在訴訟法上自亦無從分割，無論起訴程序或上訴程序皆然，故刑事訴
訟法第三百四十八條第二項規定：對於判決之一部上訴者，其有關係之部分，視為亦
已上訴。所謂有關係之部分，係指判決之各部分在審判上無從分割，因一部上訴而其
全部必受影響者而言，例如單純一罪或有裁判上一罪、實質上一罪關係者是。又強盜
與詐欺取財，僅係取得財物之手段不同，就意圖為不法所有，以非法方法取得他人之
財物言，兩者並無差異。原判決認定上訴人原以詐欺之犯意，向王清文詐取車輛而未
得逞，旋起意殺人及強取車輛，進而持刀猛刺王清文，致使不能抗拒，著手劫財。如
果無訛，則上訴人圖為不法所有取得他人財物之犯意，始終一貫，僅於中途變更詐欺
手段為強取而已，先前之詐欺行為，即為強盜殺人行為之一部，應僅成立一個強盜殺
人未遂罪，不能分割為二，就其前段行為論以詐欺未遂，後段行為論以強盜殺人未遂
，依數罪併罰論處。從而原審於本院前次發回更審前，維持第一審論處上訴人詐欺未
遂及強劫而故意殺人未遂罪刑之判決，上訴人提起第三審上訴，因其先前之詐欺行為
，為強盜殺人行為之一部，屬單純一罪，應認為詐欺部分亦為上訴效力所及，本院就
其全部予以撤銷發回，於法洵無不合。乃原判決竟謂上訴人所犯詐欺罪為不得上訴於
第三審之案件，既經第二審法院判決，即告確定，本院誤予撤銷發回更審，不影響原
確定判決之效力云云（見原判決第九面第九至十八行），而未就構成一罪之詐欺部分
予以審判，顯有已受請求之事項未予判決之違背法令。(二)依卷附之車籍資料，上開賓
士汽車之車主為蔣炳坤（見一四六八二號偵查卷第二○至二二頁）。原判決理由內雖
說明蔣炳坤已於八十四年五月初，委託鑫總車行之友人黃鴻明出售該車，而由王清文
買受云云。惟該車既仍為蔣炳坤之名義，王清文並非車籍資料上所載之車主，如何簽
立有效之汽車買賣切結書，以憑辦理過戶登記手續。本院前次發回時，即已指明應調
查究竟有無汽車買賣切結書，原審仍未詳加調查。雖據王清文稱：「買賣切結書當初
有保存，但搬家時認為案已起訴，就丟掉了」等語（見原審更(一)卷第二八頁反面）。
惟王清文於案發後，迄未提出其所稱之汽車買賣切結書，何以輕易丟棄此一重要之證
物？又上訴人辯稱王清文欠其賭債，雙方赴樓下超商店所影印者，係借據而非汽車買
賣切結書。但不論為汽車買賣切結書或借據，既經影印，則上訴人似亦持有一份正本
或影印本，自應命其提出，以資調查。此與上訴人是否假買賣之名而為詐欺，並進而
行劫，或王清文確有積欠上訴人債務，且因債務關係而發生爭執，至有關係。事實未
臻明瞭，原審未盡職權調查，亦有應於審判期日調查之證據而未予調查之違法。以上
情形，或為上訴意旨指摘所及，或為本院得依職權調查之事項。原判決既有違誤，應
認有撤銷發回更審之原因。
據上論結，應依刑事訴訟法第三百九十七條、第四百零一條，判決如主文。
中      華      民      國    八十八    年      六      月      十      日
                              最高法院刑事第十一庭
                                  審判長法官  陳  炳  煌
                                        法官  陳  正  庸
                                        法官  陳  世  雄
                                        法官  陳  東  誥
                                        法官  黃  正  興
      右正本證明與原本無異
                                              書  記  官
中      華      民      國    八十八    年      六      月     十四     日
